【裁判字號】    95,訴,126
【裁判日期】    950831
【裁判案由】    履行分割協議
【裁判全文】
臺灣苗栗地方法院民事判決               95年度訴字第126號
原      告  甲○○
                        1號
被      告  乙○○○
兼訴訟代理  丙○○
人
被      告  丁○○
            戊○○
                        號
上  一  人
訴訟代理人  己○○
            庚○○
上列當事人間請求履行分割協議事件，本院於民國95年8 月30
日言詞辯論終結，判決如下：
    主    文
被告應協同原告就坐落苗栗縣卓蘭鎮○○○段第二六七地號土地
，地目旱，面積六一五六點０八平方公尺、坐落苗栗縣卓蘭鎮○○○段第二八九地號土地，地目旱，面積二二０一點四二平方公
尺之土地辦理分割登記，並將如附圖甲案所示編號二六七面積二
０五二點０三平方公尺登記予原告所有；編號二六七─Ａ００一
面積一三九七點九二平方公尺登記予被告戊○○所有；編號二六
七─Ａ００二面積二七０六點一三平方公尺登記予被告丙○○所
有；編號二八九面積一三八七點九一平方公尺登記予被告戊○○
所有；編號二八九─Ａ００三面積三六六點九平方公尺登記予原
告所有；編號二八九─Ａ００四面積三六六點九平方公尺登記予
被告丁○○所有；編號二八九─Ａ００五面積七九點七一平方公
尺登記予被告乙○○○所有。
訴訟費用由被告各負擔四分之一。
    事實及理由
壹、程序方面：
    被告丁○○未於言詞辯論期日到場，核無民事訴訟法第386
    條所列各款情形，爰依原告聲請，由其一造辯論而為判決。
貳、實體方面：
一、原告起訴主張坐落苗栗縣卓蘭鎮○○○段第267 、289 地號
    土地（以下簡稱系爭土地）為兩造所共同，其應有部分詳如
    附表一所示，本件被告戊○○曾於民國92年5 月22日提起分
    割共有物訴訟，經本院92年度訴字第453 號審理，並在原承
    審法官於95年2 月22日言詞辯論程序中，勸諭兩造就系爭土
    地成立協議分割契約，其內容則詳如附表二所示、坐落位置
    即如苗栗縣大湖地政事務所於95年8 月14日土地複丈成果圖
    甲方案所示內容後（以下簡稱系爭協議分割契約），而撤回
    前案訴訟。嗣原告與被告丙○○、乙○○○、丁○○依系爭
    協議分割契約之約定委由代書辦理分割，然被告戊○○竟不
    願依系爭協議分割契約之內容配合辦理分割登記手續，原告
    遂於95年3 月17日以卓蘭郵局第13號存證信函通知被告配合
    辦理分割作業，惟被告戊○○仍置之不理，爰依上開95年2
    月22日言詞辯論期日達成之系爭協議分割契約提起本訴，請
    求被告等人履行契約，協同原告辦理系爭共有物分割登記，
    並聲明如主文第1 項所示。
二、被告乙○○○、丙○○則表示同意原告之請求，並依系爭協
    議分割契約履行；被告丁○○則未於言詞辯論期日到場，亦
    未提出書狀作何聲明或陳述。
三、被告戊○○則以伊年事過高且患有疾病，本院92年度訴字第
    354 號分割共有物事件於95年2 月22日言詞辯論期日，開庭
    已近5 個小時左右，身體已有不適，又在原承審法官及調解
    委員之脅迫下，伊迫於無奈才簽立系爭協議分割契約，此系
    爭協議分割契約內容又與兩造前已成立分鬮書內容即如附圖
    乙分割方案不同，系爭協議分割契約應屬無效等語置辯，並
    聲明駁回原告之訴。
四、查系爭土地為兩造所分別共有，共有人之應有部分詳如附表
    一所示，本件被告戊○○曾於92年5 月22日提起分割共有物
    訴訟，經本院92年度訴字第453 號審理，並在原承審法官於
    95 年2月22日言詞辯論程序中，勸諭兩造就系爭土地成立協
    議分割契約，其內容詳如附表二、坐落位置則如附圖即苗栗
    縣大湖地政事務所土地複丈成果圖甲方案所示，本件被告戊○○因而撤回前案訴訟確定等事實，為兩造所不爭執，並有
    原告提出之土地登記謄本、系爭分割協議契約、土地複丈成
    果圖、土地異動索引謄本及存證信函等件為證（見本院95年
    度訴字第126 號卷第11-23 頁），本院並依職權調閱本院92
    年度訴字第354 號分割共有物卷宗核閱無訛，堪信為真實。
五、按當事人於言詞辯論時為訴訟標的認諾者，應本於其認諾為
    該當事人敗訴之判決，民事訴訟法第384 條定有明文。本件
    原告主張被告等人應按主文第1 項所示協同辦理分割登記之
    事實，既據被告乙○○○、丙○○於言詞辯論時對原告之請
    求為認諾（見本院同上卷第32頁），自堪信原告之前開主張
    為真正，爰依上開法條規定，為被告乙○○○、丙○○敗訴
    之判決。又本於被告認諾所為之判決，法院應依職權宣告假
    執行，民事訴訟法第389 條第1 項第1 款定有明文。惟原告
    請求被告協同辦理分割登記，性質上並不適宜為假執行，爰
    不依職權宣告假執行，合先敘明。
六、原告依系爭協議分割契約請求被告等人配合履行分割登記，
    然被告戊○○則以系爭協議分割契約之簽立，係在開庭已近
    5 個小時左右，被告戊○○身體出現不適，復在原承審法官
    及調解委員之脅迫下，伊迫於無奈才簽立系爭協議分割契約
    ，此系爭協議分割契約內容又與兩造前已成立分鬮書內容即
    如附圖乙分割方案不同，系爭協議分割契約應屬無效等語置
    辯。是以，本件應審究者，厥為本院92年度訴字第354 號分
    割共有物事件，於95年2 月22日作成之系爭協議契約是否有
    效？如為有效？原告主張按附圖甲案所示而為分割，是否有
    理由？經查：
  (一)被告丙○○、乙○○○到院供稱：系爭協議分割契約之成立
    過程，均如同原告前揭主張，且商談過程中被告戊○○全程
    由其委任律師彭巧君、其子己○○陪同到院，被告戊○○並
    無遭脅迫或精神不濟下始同意簽立系爭協議分割契約之情（
    見本院同上卷第33頁）。
  (二)證人即本院92年度訴字第354 號分割共有物事件本件被告戊○○委任之律師彭巧君到院證稱：系爭協議分割契約係於95
    年2 月22日在本院調解室，由承審法官李麗萍、調解委員吳
    增雄、兩造及伊共同參與所成立，兩造均同意依協議分割契
    約內容自行辦理，商談過程中，被告戊○○身體並無任何異
    狀或遭脅迫無法自由陳述之情，伊就系爭協議分割契約內容
    、分割位置均有向委任人即被告戊○○說明，期間被告戊○○並與其子己○○溝通協調，最後戊○○才同意系爭協議分
    割契約之內容，且親自簽名及按指印等語。
  (三)是以，本院審酌被告丙○○、乙○○○供述及證人彭巧君律
    師之證詞，足認系爭協議分割契約應係兩造在原承審李麗萍
    法官及吳增雄調解委員勸諭下出於自由意識所為，原告依系
    爭協議分割契約請求被告等人協同辦理分割登記，自應足取
    。被告戊○○雖辯稱遭原承審李麗萍法官及吳增雄調解委員
    之脅迫下始同意系爭協議分割內容，惟被告戊○○迄今並未
    提出任何證據供本院審酌，或對此有利於己之事實，舉證以
    實其說。基此，被告戊○○辯稱系爭協議分割契約係遭法官
    或調委脅迫下所簽立，並不足取。
七、從而，被告戊○○既不依上開協議內容履行，原告請求被告
    等人應協同就系爭土地辦理分割登記，並將如附圖甲案所示
    編號267 面積2052.03 平方公尺登記予原告所有；編號267
    ─Ａ001 面積1397.92 平方公尺登記予被告戊○○所有；編
    號267 ─Ａ002 面積2706.13 平方公尺登記予被告丙○○所
    有；編號289 面積1387.91 平方公尺登記予被告戊○○所有
    ；編號289 ─Ａ003 面積366.9 平方公尺登記予原告所有；
    編號289 ─Ａ004 面積366.9 平方公尺登記予被告丁○○所
    有；編號289 ─Ａ005 面積79.71 平方公尺登記予被告乙○○○所有，即屬有據，應予准許。
八、本件事證已臻明確，兩造其餘攻擊防禦方法及所提證據，對
    本件判決之結論均屬無影響，爰不予一一論述，附此敘明。
九、據上論結，本件原告之訴為有理由，依民事訴訟法第385 條
    第1項前段、第78條、第85條第1 項，判決如主文。
中    華    民    國    95    年    8     月    31    日
                  民事庭    法  官  吳振富
以上正本係照原本作成。
如對本判決上訴，須於判決送達後20日內向本院提出上訴狀。
                            書記官  陳玲誼
中    華    民    國    95    年    8     月    31    日
附表一：
卓蘭鎮○○○段267、289地號，兩造共有之土地及應有部分
 ┌──┬─────┬───┬────┬─────┐
 │編號│ 座落地段 │ 地號 │共有人  │ 應有部分 │
 ├──┼─────┼───┼────┼─────┤
 │    │          │      │戊○○  │ 三分之一 │
 │    │  卓蘭鎮  │      ├────┼─────┤
 │ 1  │ 十八股段 │ 267  │甲○○  │ 三分之一 │
 │    │          │      ├────┼─────┤
 │    │          │      │丙○○  │ 三分之一 │
 ├──┼─────┼───┼────┼─────┤
 │    │          │      │戊○○  │ 三分之一 │
 │    │          │      ├────┼─────┤
 │    │  卓蘭鎮  │      │甲○○  │ 六分之一 │
 │ 2  │ 十八股段 │ 289  ├────┼─────┤
 │    │          │      │丁○○  │ 六分之一 │
 │    │          │      ├────┼─────┤
 │    │          │      │乙○○○│ 三分之一 │
 └──┴─────┴───┴────┴─────┘
附表二：系爭協議契約內容：
                      ┌─甲○○：1/3，2052.03㎡
          ┌─共有人─┼─戊○○：1/3，2025.02㎡
          │          └─丙○○：1/3，2025.03㎡
地號267 ─┤
          │            ┌─黃色：甲○○，面積依持分 1/3
          │            │        測量
          └─分割方案─┼─橘色：戊○○，面積補足詹淑琴
                        │        289 地號不足的面積後剩
                        │        餘之面積
                        └─藍色：丙○○，面積依持分 1/3
                                  測量
備註：由267 地號沿著288 地號界址線劃一條寬3 公尺之面積作
      為丙○○之出入通道用，連接到丙○○分得之土地位置。
      戊○○與乙○○○289、267地號土地願意互相交換。就乙○○○289 地號分得不足持分1/3 面積，戊○○願意由26
      7 地號土地給予乙○○○。乙○○○願意將土地劃入丙○○分得之土地位置內，與丙○○土地合併一起。（乙○○○與丙○○是母子）
                  ┌─甲○○：1/6，366.90㎡
                  ├─丁○○：1/6，366.90㎡
          ┌共有人┼─戊○○：1/3，733.81㎡
          │      └─乙○○○：1/3，733.81㎡
地號289 ─┤
          │        ┌─黃色：甲○○，面積依現況測量，測
          │        │        量足持分1/6
          └分割方案├─綠色：丁○○，面積依現況測量，測
                    │        量足持分1/6
                    ├─桃紅色：乙○○○，面積依現況測量
                    └─橘色：戊○○，面積依現況測量
備註：甲○○之房屋領有使用執照，甲○○與丁○○分割線以甲○○與丁○○房屋相隔之水溝為界（水溝歸甲○○所有）
      。甲○○房屋與戊○○分割線在甲○○房屋西側水溝為界
      （水溝歸B 甲○○）。乙○○○、戊○○與乙○○○，就
      289地號分得不足持分1/3面積部分，願意將土地劃入丙○○分得之土地位置內，與丙○○土地合併一起。交換之土
      地戊○○與乙○○○互相不補價差（價值）。


司法院資訊處製作；財團法人民間司法改革基金會備份。
